ACORDAO-COMPLETO-2470334

ACÓRDÃO 19012/2021 ATA 41/2021 - SEGUNDA CÂMARA

VISTOS, relatados e discutidos estes autos de aposentadoria deferida pelo Ministério da Economia em favor de Elza Meira de Morais;
ACORDAM os Ministros do Tribunal de Contas da União, reunidos em Sessão da 2ª Câmara, nos termos do art. 71, III e IX, da Constituição de 1988, dos arts. 1º, V, 39, II, e 45 da Lei n.º 8.443, de 1992, e dos arts. 260, § 1º, e 262, § 2º, do RITCU, ante as razões expostas pelo Relator, em:
9.1. assinalar a ilegalidade do ato inicial de aposentadoria em favor de Elza Meira de Morais (à Peça 27 sob o n.º 36437/2019) , negando-lhe o respectivo registro, diante da indevida percepção da parcela como "DEC JUD N TRAN JUG IS/PSS - AP - R$ 38,61" ante a inadequada ausência do necessário substrato material;
9.2. dispensar o ressarcimento das quantias percebidas indevidamente, mas de boa-fé, em consonância com a Súmula n.º 106 do TCU;
9.3. determinar que, no prazo de 15 (quinze) dias contados da ciência desta deliberação, o Ministério da Economia adote as seguintes medidas:
9.3.1. faça cessar os pagamentos decorrentes do ato ora considerado ilegal em função da indevida percepção da vantagem como "DEC JUD N TRAN JUG IS/PSS - AP - R$ 38,61" ante a inadequada ausência do necessário substrato material, sob pena de responsabilidade solidária da autoridade administrativa omissa, nos termos do art. 71, IX, da Constituição de 1988 e do art. 262, caput, do RITCU;
9.3.2. dê ciência desta deliberação à interessada, alertando-a de que o efeito suspensivo proveniente da eventual interposição do subsequente recurso junto ao TCU não a eximirá da devolução dos valores percebidos indevidamente após a notificação, diante do não provimento desse recurso, devendo encaminhar os comprovantes da correspondente notificação ao TCU no prazo de 30 (trinta) dias;
9.3.3. encaminhe a este Tribunal, nos termos do art. 262, § 2º, do RITCU, o novo ato de concessão da aludida aposentadoria, sem a ilegalidade indicada nesta deliberação, diante da indevida percepção da vantagem como "DEC JUD N TRAN JUG IS/PSS - AP - R$ 38,61" ante a inadequada ausência do necessário substrato material, para que seja submetido à apreciação pelo TCU, na forma do art. 260, caput, do RITCU;
9.4. enviar a cópia do presente Acórdão, com o Relatório e a Proposta de Deliberação, ao Ministério da Economia, para ciência e efetivo cumprimento do item 9.3 deste Acórdão; e
9.5. arquivar o presente processo, sem prejuízo de promover o monitoramento da determinação proferida pelo item 9.3 deste Acórdão, representando ao TCU, se necessário.

Aposentadoria deferida pelo Ministério da Economia em favor de Elza Meira de Morais.

Segunda Câmara

Ministério da Economia.

3. Interessada: Elza Meira de Morais (CPF XXX.408.124-XX).

13.1. Ministros presentes: Bruno Dantas (Presidente), Aroldo Cedraz e Raimundo Carreiro.
13.2. Ministro-Substituto presente: André Luís de Carvalho (Relator).

ANDRÉ DE CARVALHO

Trata-se de aposentadoria deferida pelo Ministério da Economia em favor de Elza Meira de Morais.  
2.	Após a análise final do feito, a Auditora Federal Beatriz Furtado Pereira lançou o seu parecer conclusivo à Peça 31, com a anuência, por delegação de competência, do diretor da Sefip (Peça 32) , nos seguintes termos:
	" (...) HISTÓRICO
	3.	Esta Corte de Contas, por meio do Acórdão 2470/2020-TCU-Segunda Câmara, de relatoria do Ministro-Substituto André Luís de Carvalho, apreciou os atos dos interessados pela legalidade, com exceção do ato de aposentadoria da Sra. Elza Meira de Morais (peça 12) .
	4.	Na ocasião, determinou-se à Sefip que diligenciasse o Ministério da Economia, para enviar ao TCU as devidas informações sobre o inteiro teor da decisão judicial determinante do pagamento de rubrica sob o valor de R$ 38,61 na concessão inicial de aposentadoria em favor de Elza Meira de Morais no cargo de Auxiliar Operacional de Serviços Diversos.
	5.	A Unidade Jurisdicionada foi diligenciada, por meio dos ofícios 13502, de 5/4/2020, e 1751, de 25/11/2020 (peças 13, 14, 17 e 18) . A resposta da Unidade Jurisdicionada foi anexada às peças 15 e 19. 
	EXAME TÉCNICO
	6.	A servidora Elza Meira de Morais aposentou-se, em 1/2/2019, com proventos integrais, com base no artigo 3º da Emenda Constitucional 47/2005.
	7.	Embora não conste no ato (peça 4) , na data da aposentadoria, a inativa recebia decisão judicial no valor de R$ 38,61, conforme consta no contracheque de fevereiro/2019 (peça 22) .
	8.	Tal rubrica começou a ser paga à ex-servidora em outubro/2018 e continua a ser paga atualmente (peças 23 e 24) .
	9.	A servidora impetrou a ação judicial 0503856-26.2018.4.05.8400S, na qual se proferiu sentença suspendendo a incidência de contribuição previdenciária do servidor público (PSS) sobre a parcela não incorporável da Gratificação de Desempenho de Atividade Fazendária (GDAFAZ) (peça 15, p. 3-8, e peça 19, p. 9-19) .
	10.	A Unidade Jurisdicionada encaminhou cópia do Despacho do Coordenador de Orientação, Controle e Cumprimento de Demandas Judiciais - Substituto, de 17/4/2020, no qual é registrado o seguinte (peça 15, p. 9-10) :
	'3. À época do cumprimento da decisão, foi inserido no módulo de ações judiciais o seguinte cálculo (7605169) , do qual se originou a devolução do valor de R$ 38,61 na folha de pagamento da servidora: 
	Memória de Cálculo
	VALOR DA GDAFAZ (100%) - R$ 2.194,00 
	VALOR DA GDAFAZ QUE SE INCORPORA À APOSENTADORIA (84%) - R$ 1.842,96 
	VALOR DA GDAFAZ QUE NÃO SE INCORPORA À APOSENTADORIA (16%) - 351,04 
	VALOR DO PSS SOBRE A GDAFAZ QUE NÃO SE INCORPORA À APOSENTADORIA (11%) - R$ 38,61 OBS: O VALOR QUE DEVE SER DEVOLVIDO É R$ 38,61
	4. 	Ocorre que, após a concessão da aposentadoria, em 10 de fevereiro de 2019, a servidora continuou recebendo 100% do valor da GDAFAZ (R$ 2.194,00) , conforme ficha financeira do 1° semestre de 2019 (7604438) . 
	5.	Isso porque a Lei n. 13.324, de 29 de julho de 2016, que estabelece regras para incorporação de gratificações às aposentadorias e pensões, prevê em seu art. 88, III, o pagamento, a partir de 1° de janeiro de 2019, do valor integral da média dos pontos da gratificação de desempenho recebidos nos últimos sessenta meses de atividade, in verbis: 
	Art. 87. É facultado aos servidores, aos aposentados e aos pensionistas que estejam sujeitos ao disposto nos arts. 3º, 6° ou 6°-A da Emenda Constitucional n° 41, de 19 de dezembro de 2003 ou no art. 3º da Emenda Constitucional n° 47, de 5 de julho de 2005 optar pela incorporação de gratificações de desempenho aos proventos de aposentadoria ou de pensão, nos termos dos arts. 88 e 89, relativamente aos seguintes cargos, planos e carreiras: 
	' (...) XXI - Plano Especial de Cargos do Ministério da Fazenda - PECFAZ, de que trata a Lei n° 11.907, de 2 de fevereiro de 2009;
	 (...) 
	Art. 88. Os servidores de que trata o art. 87 podem optar, em caráter irretratável, pela incorporação de gratificações de desempenho aos proventos de aposentadoria ou de pensão, nos seguintes termos: 
	1 - a partir de 1° de janeiro de 2017: 67% (sessenta e sete por cento) do valor referente à média dos pontos da gratificação de desempenho recebidos nos últimos sessenta meses de atividade; 
	II - a partir de 1° de janeiro de 2018: 84% (oitenta e quatro por cento) do valor referente à média dos pontos da gratificação de desempenho recebidos nos últimos sessenta meses de atividade; e
	 III - a partir de 1° de janeiro de 2019: o valor integral da média dos pontos da gratificação de desempenho recebidos nos últimos sessenta meses de atividade. 
	§ 1° Para fins de cálculo do valor devido, o percentual da média dos pontos de que tratam os incisos I a III do caput será aplicado sobre o valor do ponto correspondente ao posicionamento do servidor na tabela remuneratória na data da aposentadoria ou da instituição da pensão, respeitadas as alterações relativas a posicionamentos decorrentes de legislação específica. 
	§ 2° A opção de que trata o caput deverá ser formalizada no momento do requerimento da aposentadoria ou, no caso de falecimento do servidor em atividade, no momento do requerimento da pensão.' 
	6.	Isto posto, sugere-se o envio do processo à Gerência Regional de Administração no Estado do Rio Grande do Norte - GRA/RN, para que adote as providências no sentido de notificar a servidora acerca dos procedimentos que serão adotados para excluir a rubrica 01105 'DEC JUD N TRAN JUG IS/PSS - AP', valor: R$ 38,61, da sua folha de pagamento, bem como para repor ao erário os valores pagos após a concessão da aposentadoria, uma vez que está recebendo 100% de GDAFAZ. 
	7.	Além disso, essa GRA/RN deve enviar expediente à Procuradoria da Fazenda Nacional/RN, para que esclareça se é possível a reposição ao erário dos valores pagos à servidora antes da sua aposentadoria, pois um dos fundamentos para o ajuizamento da ação era a expectativa de recebimento da GDAFAZ em valor menor ao que recebia na ativa, o que não ocorreu.'
	11.	Em síntese, verifica-se que a servidora Elza Meira de Morais está recebendo a GDAFAZ no percentual de 100% no valor de R$ 2.194,00, conforme registrado no ato de aposentadoria e no contracheque de fevereiro/2021, com base no artigo 88, inciso III, da Lei 13.324/2016 (peças 4 e 24) .
	12.	Assim, não existe mais nos proventos da interessada parcela não incorporável da GDAFAZ, pois a servidora passou a recebê-la de forma integral. Desta forma, exauriu-se o objeto da ação judicial. 
	13.	Diante do exposto, entende-se que não cabe mais o pagamento da decisão judicial no valor de R$ 38,61, devendo a rubrica se excluída dos proventos da interessada. 
	14.	Ressalta-se que o ato de aposentadoria em exame deu entrada no TCU em 22/7/2019, ou seja, há menos de cinco anos, não sendo aplicável, portanto, o procedimento de contraditório e ampla defesa determinado pelo Acórdão 587/2011-TCU-Plenário, Ministro-Relator Valmir Campelo.
	CONCLUSÃO
	15.	Em razão do exposto e tendo em vista a análise realizada no ato de concessão inicial de aposentadoria de Elza Meira de Morais, esta Unidade Técnica considera que o ato em tela está ilegal, uma vez que não cabe mais o recebimento da rubrica judicial no valor de R$ 38,61, pois a inativa está recebendo a Gratificação de Desempenho de Atividade Fazendária (GDAFAZ) pelo valor integral (100%) .
	16.	Registre-se que a análise deste processo levou em conta os dispositivos da Resolução TCU 315/2020.
	PROPOSTA DE ENCAMINHAMENTO
	17.	Ante o exposto, conforme o preceituado no artigo 71, inciso III, da Constituição Federal de 1.988; c/c os artigos. 1º, inciso V, e 39, inciso II, da Lei nº 8.443/1992, c/c os artigos 1º, inciso VIII, 260, §§ 1º e 2º, do Regimento Interno/TCU, e tomando por base as informações prestadas pelo órgão de controle interno e as verificações feitas pela unidade técnica, na forma prevista no artigo 260, caput, do referido Regimento, propõe-se: 
	a) considerar ilegal e negar o registro do ato de concessão inicial de aposentadoria de Elza Meira de Morais (CPF XXX.408.124-XX) ;
	b) dispensar o ressarcimento das quantias indevidamente recebidas de boa-fé, nos termos da Súmula TCU n. 106;
	c) determinar ao Ministério da Economia, com fundamento no inciso I do art. 4º da Resolução TCU 315/2020, que adote medidas para:
	c.1) no prazo de quinze dias, fazer cessar os pagamentos decorrente do ato impugnado por esta Corte de Contas, sob pena de responsabilidade solidária da autoridade administrativa omissa, nos termos dos arts. 262, caput, do RI/TCU, e 8º, caput, da Resolução TCU 206/2007;
	c.2) no prazo de trinta dias, emita novo ato, livre da irregularidade apontada, e o submeta ao TCU pelo Sistema e-Pessoal, nos termos dos arts. 262, § 2º, do Regimento Interno desta Corte e 19, § 3º, da Instrução Normativa TCU 78/2008;
	c.3) dê ciência, no prazo de 15 (quinze) dias, do inteiro teor desta deliberação à interessada, alertando-a de que o efeito suspensivo proveniente da interposição de eventuais recursos junto ao TCU não a exime da devolução dos valores percebidos indevidamente após a respectiva notificação, caso esses não sejam providos; e
	c.4) encaminhar ao Tribunal, no prazo de 30 (trinta) dias contados da ciência da decisão, documento apto a comprovar que a interessada tomou conhecimento do acórdão."
3.	Enfim, por intermédio do Exmo. Sr. Procurador Rodrigo Medeiros de Lima, o MPTCU anuiu, em cota singela (Peça 33) , à aludida proposta da unidade técnica.
É o Relatório.

não há.

Procurador Rodrigo Medeiros de Lima.

PESSOAL. APOSENTADORIA. INDEVIDA CONTINUIDADE DO PAGAMENTO DE PARCELA DECORRENTE DE DECISÃO JUDICIAL. AUSÊNCIA DO NECESSÁRIO SUBSTRATO MATERIAL. ILEGALIDADE. NEGATIVA DE REGISTRO. DETERMINAÇÕES. COMUNICAÇÕES.

APOSENTADORIA (APOS)

Secretaria de Fiscalização de Integridade de Atos e Pagamentos de Pessoal e de Benefícios Sociais (Sefip).

Trata-se de aposentadoria deferida pelo Ministério da Economia sob as seguintes condições: 
	Peça
	Beneficiária
	Número de Controle
	Data de Nascimento
	Tipo de Ato e 
de Aposentadoria
	Vigência
	Enviado ao TCU

	27
	Elza Meira de Morais
	36437/2019
	8/5/1954
	Inicial - 
Aposentadoria Voluntária
	1º/2/2019
	22/7/2019

2.	Como visto, a referida aposentadoria seria voluntária com os proventos integrais calculados pela última remuneração do correspondente cargo, nos termos do art. 3º da EC n.º 47, de 2005.
3.	A Sefip detectou, contudo, a inadequada percepção da parcela como "DEC JUD N TRAN JUG IS/PSS - AP - R$ 38,61" em face da parcial compensação da Gratificação de Desempenho de Atividade Fazendária (GDAFAZ) não incorporável à aposentadoria, tendo a interessada indevidamente incorporado, todavia, a aludida gratificação pela sua totalidade, em dissonância com a Lei n.º 13.324, de 2016.
4.	Por esse prisma, após a análise final do feito, a Sefip pugnou pela ilegalidade do aludido ato de aposentadoria; tendo o MPTCU anuído a essa proposta.
5.	O TCU pode incorporar o parecer da Sefip a estas razões de decidir.
6.	Ocorre que, ao discorrer sobre a parcela como "DEC JUD N TRAN JUG IS/PSS - AP - R$ 38,61", a Sefip assinalou que ela decorreria da decisão judicial proferida na Ação n.º 0503856-26.2018.4.05.8400S junto à 3ª Vara Federal de Natal no sentido de suspender "a incidência de contribuição previdenciária do servidor público (PSS) sobre a parcela não incorporável da Gratificação de Desempenho de Atividade Fazendária (GDAFAZ) " (Peça 15, p. 3-8, e Peça 19, p. 9-19) .
7.	O art. 88 da Lei n.º 13.324, de 2016, estabeleceria, no entanto, que, a partir de 1º de janeiro de 2019, a GDAFAZ seria passível de integral incorporação a partir da média dos pontos da gratificação de desempenho nos últimos sessenta meses de atividade.
8.	Bem se vê, aliás, que, ao analisar a aludida parcela, os contracheques (Peças 22 a 24) revelariam que a interessada perceberia o integral valor da GDAFAZ sob o patamar de R$ 2.194,00, não subsistindo, então, a motivação para a compensação de R$ 38,61 pela aludida decisão judicial e, desse modo, restaria configurada a ilegalidade no aludido ato de aposentadoria ante a indevida ausência do necessário substrato material.
9.	Diante, enfim, da entrada do aludido ato de aposentadoria no TCU há menos de 5 anos, não seria necessária a prévia oitiva da respectiva interessada, estando esse entendimento em plena consonância com a jurisprudência do STF (v.g.: MS-25.116 e MS-25.403) e com a exceção prevista na Súmula Vinculante n.º 3 do STF, além de estar em sintonia com a jurisprudência do TCU (v.g.: Acórdão 587/2011-TCU-Plenário, entre outros) .
10.	O TCU deve assinalar a ilegalidade, portanto, do aludido ato de aposentadoria para lhe negar o respectivo registro, sem prejuízo de determinar a imediata cessação dos indevidos pagamentos da aludida parcela como "DEC JUD N TRAN JUG IS/PSS - AP - R$ 38,61" diante da inadequada ausência do necessário substrato material.
Ante o exposto, pugno pela prolação do Acórdão ora submetido a este Colegiado.
TCU, Sala das Sessões, em 30 de novembro de 2021.
Ministro-Substituto ANDRÉ LUÍS DE CARVALHO 
Relator